臺灣雲林地方法院民事裁定
110年度消債更字第30號
聲  請  人  
即  債務人  劉芮琳  

代  理  人  謝耿銘律師（法扶律師）
債  權  人  臺灣銀行股份有限公司

法定代理人  許志文  
代  理  人  吳玉芬  
債  權  人  彰化商業銀行股份有限公司

法定代理人  凌忠嫄  
代  理  人  鄭崇宏  
債  權  人  中國信託商業銀行股份有限公司


法定代理人  利明献  


債  權  人  廿一世紀數位科技股份有限公司


法定代理人  周以明  

債  權  人  合迪股份有限公司

法定代理人  陳鳳龍  


債  權  人  長江當舖即謝奇鋒

債  權  人  遠傳電信股份有限公司

法定代理人  徐旭東  
上列當事人間因消費者債務清理事件債務人聲請更生，本院裁定
如下：
    主  文
債務人自中華民國一百一十年十一月四日十二時起開始更生程序
，並命司法事務官進行本件更生程序。
    理  由
一、按債務人不能清償債務或有不能清償之虞，且無擔保或無優
    先權之債務總額未逾新臺幣（下同）1,200萬元者，於法院
    裁定開始清算程序或宣告破產前，得向法院聲請更生；債務
    人對於金融機構負債務者，在聲請更生或清算前，應向最大
    債權金融機構請求協商債務清償方案，或向其住、居所地之
    法院或鄉、鎮、市、區調解委員會聲請債務清理之調解，消
    費者債務清理條例（下稱消債條例）第3條、第42條第1項、
    第151條第1項分別定有明文。揆諸消債條例之立法目的，乃
    在於使陷於經濟上困境之消費者，得分別情形利用更生或清
    算程序清理債務，藉以妥適調整債務人與債權人及其他利害
    關係人之權利義務關係，保障債權人之公平受償，並謀求消
    費者經濟生活更生之機會，從而健全社會經濟發展（消債條
    例第1條規定參照）。準此，債務人若有不能清償債務或有
    不能清償之虞，且客觀上並無濫用更生或清算程序之情事，
    自應使其藉由消債條例所定程序以清理債務，債務人於消債
    條例前置協商或調解程序中，自應本於個人實際財產及收支
    狀況，依最大誠信原則，商討解決方案，如終究不能成立協
    商或調解，於聲請更生或清算時，法院自宜審酌上開消債條
    例第3條所謂「不能清償或有不能清償之虞」，綜衡債務人
    全部財產及收支狀況，進而評估債務人是否因負擔債務而不
    能維持最基本之生活條件，以及其陳報各項花費是否確屬必
    要性支出；如曾有協商或調解方案，該條件是否已無法兼顧
    個人生活基本需求等情。而法院開始更生程序之裁定，應載
    明其年、月、日、時，並即時發生效力。法院裁定開始更生
    或清算程序後，得命司法事務官進行更生或清算程序，必要
    時得選任律師、會計師或其他適當之自然人或法人一人為監
    督人或管理人，消債條例第45條第1項、第16條第1項亦有明
    定。
二、聲請意旨略以: 聲請人對金融機構及非金融機構債權人之債
    務總金額合計1,214,160元，於消債條例施行後，依規定向
    本院聲請消費者債務清理法院前置調解程序，經本院以110
    年度司消債調字第27號受理調解後，嗣於民國110年7月13日
    調解不成立終結。而聲請人客觀上就已屆清償期之債務有不
    能清償或不能清償之虞，復聲請人未經法院裁定開始清算程
    序或宣告破產，爰聲請更生等語。
三、經查:
㈠、聲請人於聲請更生前5年內任職「嘉農人生活餐飲」、「海悅
    汽車旅館有限公司」，有財產及收入狀況說明書、107年至1
    08年度綜合所得稅各類所得資料清單、薪資表等在卷可參（
    本院卷第15頁，本院110年度司消債調字第27號卷【下稱調
    字卷】第25-35、109-111頁），且依其近5年之勞工保險情
    形，自108年8月3日起即以「海悅汽車旅館有限公司」為投
    保單位，亦有其投保資料附卷可參（調字卷第37-38頁），
    堪認聲請人係5年內未從事營業活動之自然人，屬消債條例
    第2條所規定之消費者，而為消債條例適用之對象。且聲請
    人於110年3月30日以書面向本院聲請調解，經本院以110年
    度司消債調字第27號受理調解後，於110年7月13日調解不成
    立乙情，亦有聲請人提出之本院民事事件調解不成立證明書
    可證（本院卷第21頁），並經本院依職權調閱上開調解卷宗
    ，核閱無誤。聲請人於上開調解不成立後為本件更生之聲請
    ，本院自應綜合聲請人之債務、收入、生活必要支出及財產
    狀況等情，評估、判斷聲請人依其客觀清償能力，是否對已
    屆清償期之債務，有不能清償或不能清償之虞之情形。
㈡、聲請人迄至110年8月23日止對債權人臺灣銀行股份有限公司
    負有債務金額48,762元，以及對債權人彰化商業銀行股份有
    限公司負有債務金額96,667元、債權人中國信託商業銀行股
    份有限公司負有債務金額913,158元、債權人廿一世紀數位
    科技股份有限公司負有債務金額38,600元、債權人合迪股份
    有限公司負有債務金額213,360元、債權人長江當舖即謝奇
    鋒負有債務金額20,000元、債權人遠傳電信股份有限公司負
    有債務金額49,952元，合計約為1,380,499元等情，有聲請
    人之債權人清冊、財團法人金融聯合徵信中心當事人綜合信
    用報告（債務清理條例前置協商專用債權人清冊）及各債權
    人之陳報狀、債權證明文件、債權計算書、明細表等在卷可
    按（調字卷第17-21、89-91、131-133、139-143、169-173
    頁，本院卷第17-18、53-87、175-177、181-183、197-199
    頁）。又其中債權人廿一世紀數位科技股份有限公司債權部
    分係因聲請人辦理貸款5萬元，而非購買手機費用乙節，亦
    經聲請人說明並提出簡訊照片、借款資料、借款契約書、法
    務通知函、債權人公司登記資料及廿一世紀數位科技股份有
    限公司匯款紀錄等影本為憑（本院卷第123、205-226頁），
    堪信屬實。
㈢、又聲請人目前每月平均收入約23,505元【計算式:(19,600+2
　　4,000+25,270+24,000+24,000+24,160）÷6=23,505，因勞健
    保費用為每月必要支出，不應自薪資部分逕予扣除】，有其
    陳報狀、最近6期薪資表影本可證（本院卷第93、189-191頁
　　）。而除上開所得外，聲請人亦查無其他固定收入，是本件
    聲請人每月收入應以23,505元列計，爰以此作為認定聲請人
    客觀清償能力之基準。
㈣、且聲請人目前除每月所得收入外，其名下財產僅有存款餘額
    合計12元及西元2012年出廠9年之普通重型機車1 部，已逾
    固定資產使用年限，經車行估價約值1萬元。又聲請人所投
    保之富邦人壽保險，目前保單解約金預估為4,711元等情，
    業據聲請人陳明在卷，並有其財產及收入狀況說明書、全國
    財產稅總歸戶財產查詢清單、機車行車執照影本、聲請人之
    彰化銀行斗南分行、嘉義市農會、大埤郵局等帳戶歷史交易
    紀錄及富邦人壽保單首頁、保險單相關資料等影本在卷可參
    （調字卷第23、43、107頁，本院卷第13-15、93、105-135
    、167-173頁）。
㈤、聲請人陳報其居住於雲林縣，願以雲林縣每人每月最低生活
    費之1.2倍計算其個人生活所需，即以衛生福利部所公告臺
    灣省110年最低生活費13,288元之1.2倍即15,946元作為標準
    （本院卷第95-97頁）。又陳報其扶養之人為其母劉奕宸，
    係因與其母劉奕宸、外婆劉黃蘭同住，其母劉奕宸專職照顧
    劉黃蘭，現無工作，由舅舅每月給付1萬元作為生活費及領
    有失能老人親屬照顧津貼補助3,000元，合計13,000元，但
    該款項係為照顧劉黃蘭使用，非全部用以維持劉奕宸生活，
    故不能全部認定係劉奕宸之收入。至於劉奕宸名下雖有存款
    28,574元、2間房屋、2筆土地及1輛汽車等財產，但位於大
    埤鄉之房屋及坐落之土地，係劉奕宸繼承取得之共有財產，
    難以變現；另位於斗南鎮之房屋及坐落之土地，則係聲請人
    等3人自住，且目前之貸款尚未清償完畢，需由劉奕宸之大
    埤鄉農會存款簿按月扣繳貸款9,600餘元，及該汽車年代已
    久，殘值甚微等情，業據聲請人陳報在卷，並有劉奕宸之全
    戶戶籍謄本、108年至109年度綜合所得稅各類所得資料清單
　　、全國財產稅總歸戶財產查詢清單、土地及建物登記謄本、
    嘉義文化路郵局郵政存簿儲金簿、台灣銀行嘉南分行綜合存
    款存摺、大埤鄉農會存款簿等帳戶歷史交易紀錄、雲林縣斗
    南鎮公所110年7月21日雲南鎮社字第1100013156號函等影本
    在卷可稽（調字卷第39、45-48頁，本院卷第89-91、95-99
　　、137-165、195頁）。本院審酌劉奕宸目前之生活狀況，認
    確有受扶養之必要，且加計每月扶養費3,000元後，劉奕宸
    之每月生活費合計16,000元亦與衛生福利部所公告臺灣省11
　　0年最低生活費15,946元相差無幾，故聲請人每月生活必要
    費用為18,946元（計算式:15,946+3,000=18,946）應屬合理
    且必要。
㈥、聲請人平均每月收入所得約為23,505元，扣除其個人每月生
    活必要支出18,946元，則每月可供清償債務之餘額為4,559
    元（計算式：23,505-18,946=4,559）。是以聲請人所積欠
    債務之金額合計1,380,499元計算，縱使不再加計利息、違
    約金等債務，依聲請人每月清償4,559元，尚需24年餘始能
    清償完畢【計算式:（1,380,499-10,000-4,711）÷4,559÷12
　　≒24.9），倘若再加計利息、違約金等負擔，清償期限勢必
    更長。本院審酌聲請人之債務、財產、勞力、收入及必要生
    活費用支出等情狀，認聲請人主張其有不能清償債務之情，
    足以採信。況聲請人已具狀表示願意清償「有擔保債權人」
    即臺灣銀行股份有限公司、合迪股份有限公司，及願意每月
    清償「普通債權人」5,000元，共計清償6年即72期之更生方
    案（本院卷第97頁）。因此，本院認有必要利用更生程序，
    調整其與債權人間之權利義務關係，而重建其經濟生活，予
    以經濟生活更生之機會。
四、綜上所述，本件聲請人為5年內未從事營業活動之自然人，
    依其全部收支及財產狀況，客觀上有不能清償債務之情形。
    復聲請人所積欠之無擔保或無優先權之債務總額未逾1,200
    萬元，且未經法院裁定開始清算程序或宣告破產，業如上述
    。此外，本件又查無聲請人有消債條例第6條第3項、第8條
    或第46條各款所定駁回更生聲請之事由存在，則債務人聲請
    更生，洵屬有據，應予准許。又本件聲請人業經裁定開始更
    生程序，爰並裁定命司法事務官進行本件更生程序，爰裁定
    如主文。
中　　華　　民　　國　　110 　年　　11　　月　　3 　　日
              民事第一庭    法　　　官　黃一馨
上為正本係照原本作成
本件不得抗告
中　　華　　民　　國　　110 　年　　11　　月　　3 　　日
                            書　記　官　鄭夙惠